【裁判字號】    98,交聲,2663
【裁判日期】    980824
【裁判案由】    聲明異議
【裁判全文】
臺灣臺中地方法院交通事件裁定        98年度交聲字第2663號
原處分機關  交通部公路總局臺中區監理所
異  議  人
即受處分人  甲○○
上列受處分人因違反道路交通管理處罰條例案件，對於交通部公
路總局臺中區監理所於民國98年7月23日所為之裁決處分（中監
違字第裁60-GE0000000號）聲明異議，本院裁定如下：
    主    文
原處分關於罰鍰新臺幣肆萬玖仟伍佰元部分撤銷。
前項撤銷部分，不罰。
    理    由
一、原處分機關略以：聲明異議人即受處分人（下稱受處分人）
    甲○○於民國97年7月2日1時36分許，駕駛車牌號碼Y3-4700
    號自小客車，行經臺中市○○路與市○○○路口處，因「酒
    後駕車，酒測值0.97MG/L，禁駛」之違規，而為臺中市警察
    局交通警察隊依道路交通管理處罰條例第35條第1項第1款規
    定當場舉發。該所遂於98年7月23日，裁處受處分人罰鍰新
    臺幣（下同）49500元，施以道安講習（受處分人駕照業經
    註銷，依道路交通管理處罰條例第35條第1項及第67條第6項
    規定，自98年7月23日起，1年內不得考領駕駛執照）。按刑
    事訴訟法所規定之緩起訴乃附條件的不起訴處分，本質上為
    不起訴處分之一種，此觀該法第256條之規定自明；至檢察
    官為緩起訴時，依刑事訴訟法第253條之2第1項規定，徵得
    被告之同意對被告所為之指示及課予之負擔，乃屬一種特殊
    之處遇措施，並非刑罰；本案緩起訴期間業已實質確定，宜
    視同不起訴處分確定，依行政罰法第26條第2項，本所得為
    行政裁罰等語。
二、受處分人異議意旨略以：依據行政罰法第26條規定，一行為
    同時觸犯刑事法律及違反行政法上義務規定者，依刑事法律
    處罰之。本人業經法院被判緩起訴處分，並已繳納60000元
    在案，而監理機關另要向本人處罰行政罰鍰新台幣49500元
    ，並執行吊扣駕照，實無再一事二罰處行政罰之必要，請庭
    上撤銷行政罰鍰49500元，以維持公平正義原則等語。
三、按汽車駕駛人，駕駛汽車經測試檢定有酒精濃度超過規定標
    準之情形者，處新臺幣15000元以上60000元以下罰鍰，並當
    場移置保管該汽車及吊扣其駕駛執照1年，道路交通管理處
    罰條例第35條第1項第1款定有明文。惟依95年2月5日施行之
    行政罰法第26條第1項規定：「一行為同時觸犯刑事法律及
    違反行政法上義務規定者，依刑事法律處罰之。但其行為應
    處以其他種類行政罰或得沒入之物而未經法院宣告沒收者，
    亦得裁處之。」，此乃一行為同時造成刑罰法律與行政秩序
    罰規定發生競合適用之關係時，基於「一事不二罰」之法理
    ，經由立法程序確立應以刑罰優先為原則，避免行為人承受
    過度且重複之處罰。此觀該條立法理由明確揭示：「一行為
    同時觸犯刑事法律及違反行政法上義務規定時，由於刑罰與
    行政罰同屬對不法行為之制裁，而刑罰之懲罰作用較強，故
    依刑事法律處罰，即足資警惕時，實無一事二罰再處行政罰
    之必要。且刑事法律處罰，由法院依法定程序為之，較符合
    正當法律程序，應予優先適用。但罰鍰以外之沒入或其他種
    類行政罰，因兼具維護公共秩序之作用，為達行政目的，行
    政機關仍得併予裁處，故為第1項但書規定。」，其理益明
    。是以上揭行政罰法中刑事法律處罰優先且不再處以行政秩
    序罰之目的，既係因為行為人已接受刑罰而足資警惕，且已
    發生懲罰之作用，即無使行為人陷於雙重處罰之不利益，則
    關於刑事法律處罰之範圍自應採取實質認定，凡刑事實體法
    或程序法中所規定客觀上剝奪行為人生命、自由、財產權利
    ，主觀上亦因制裁之嚴厲性、痛苦性，其強度足以造成心理
    強制而間接達成矯正教化目的之處遇手段，皆應納入其中，
    而不以形式上符合刑法第32條至第34條所定主刑及從刑種類
    者為限，始與法律規範之意旨相符。
四、經查：
(一)、受處分人97年7月2日1時36分許，駕駛車牌號碼Y3-4700
      號自小客車，行經臺中市○○路與市○○○路口處，因「
      酒後駕車，酒測值0.97MG/L，禁駛」之違規等情，業據受
      處分人所自承，並有上開舉發違反道路交通管理事件舉發
      通知單、裁決書各1份在卷可稽。而受處分人上開酒醉駕
      車行為，除構成道路交通管理處罰條例第35條第1項第1款
      之交通違規事由外，亦已合於刑法第185條之3服用酒類不
      能安全駕駛動力交通工具而駕駛罪之構成要件，臺灣臺中
      地方法院檢察署檢察官於斟酌受處分人之犯後態度及公共
      利益之維護後，認以緩起訴處分為適當，乃以97年度速偵
      字第3014號為緩起訴處分，並命受處分人應向臺中市基督
      教女青年會臺中分會支付60000元，而受處分人業已向臺
      中市基督教女青年會臺中分會支付60000元，有受處分人
      繳納緩起訴處分金收據在卷可稽。
(二)、檢察官依刑事訴訟法第253條之2第2項規定為緩起訴處分
      ，命被告為金錢給付、勞務給付及處遇措施的部分，應得
      被告之同意（因涉及被告之人身自由及財產的拘束，且產
      生未經裁判即終局處理案件之實質效果，自應考慮被告之
      意願）；且命被告為金錢給付部份，並得為民事強制執行
      名義。是以，無論檢察官課以被告以上何種負擔或指示，
      此等負擔或指示雖非「刑罰」，但仍是一種「特殊的處遇
      措施」，會產生未經裁判即終局處理案件之實質效果，亦
      即性質上已係實質的制裁，造成被告權利即財產減少及自
      由受限的影響；且緩起訴處分所定緩起訴期間期滿後，該
      緩起訴處分將發生禁止對已為緩起訴處分之同一犯罪事實
      再行起訴之效力，即所謂「緩起訴處分之實體（實質）確
      定力」；因之，緩起訴處分所定緩起訴期間期滿後，該緩
      起訴處分乃發生實質確定力。故檢察官所為對於受處分人
      之緩起訴處分，實已產生實質刑罰之效果。至於絕對之不
      起訴處分，則自處分確定時起即發生實體上之確定力，不
      若緩起訴處分於緩起訴處分之期間（即猶豫期間）僅發生
      形式之確定力；另相對不起訴處分（即刑事訴訟法第253
      條），於不起訴處分確定時，即產生禁止再訴之實體確定
      力，且與緩起訴處分具有相當重疊性，亦即得為緩起訴處
      分的範圍均包含相對不起訴處分的範圍，同時緩起訴處分
      確定後，依刑事訴訟法第260條規定，仍未發生禁止再訴
      之實質確定力，在效果上有很大之不同。因之，緩起訴處
      分自不宜與不起訴處分等同視之，於理甚明。
(三)、又我國關於不起訴處分與緩起訴處分之規定，多見於刑事
      訴訟法，於該法法例之用語，均個別明列之，如刑事訴訟
      法第255條第1項、第259條、第260條均屬之；易言之，在
      我國刑事訴訟法之體例上，並無將「不起訴處分」一詞包
      含「緩起訴處分」之情形。再依我國刑事訴訟法第253條
      之1規定，有關緩起訴處分，需具備(1)犯罪嫌疑充足，(2)
      斟酌刑法第57條所列事項，(3)為公共利益之維護，(4)以緩
      起訴為適當者（即適當性）等要件；尚與不起訴處分之要
      件有間；因之，倘認行政罰法第26條第2項規定之「不起
      訴處分」包含「緩起訴處分」之情形，是否已逾文義解釋
      之範圍，實有疑問。況關於緩起訴處分之要件、裁量之基
      準，與不起訴處分相較，均多有不同，至多應僅得視緩起
      訴處分為暫緩起訴之處分，而非不起訴處分。另行政罰法
      第26條第2項規定既未明文包含「緩起訴處分」之類型，
      而對於人民不利益之規定本不得任意加以擴張其適用，自
      不宜逕認行政罰法第26條第2項之規定於經緩起訴處分之
      情形亦有適用，始為允當，並符其立法理由（臺灣高等法
      院臺中分院97年度交抗字第99號抗告意旨參照）。
(四)、綜上，受處分人已因上開緩起訴處分而剝奪其財產權，且
      上揭金錢給付義務亦具有強制性、懲罰性，雖不若易科罰
      金係以支付金錢作為自由刑之替代，惟經由緩起訴處分條
      件之履行，使其免於遭檢察官發動起訴程序，實質上仍具
      有替代刑罰之效果，廣義而言，應屬前揭所稱之「實質刑
      事法律處罰」，而有行政罰法第26條第1 項「一事不二罰
      」規定之適用（臺灣高等法院臺中分院95年度交抗字第47
      7 號裁定同此結論，可資參照）。
五、受處分人酒後駕車之行為同時觸犯刑法及違反行政法上義務
    ，並經檢察官緩起訴處分確定，揆諸前揭說明，裁處罰鍰部
    分自無從再適用行政罰之必要。另就施以道安講習及1 年內
    不得考領駕駛執照，係罰鍰以外對於預防再犯之行政罰，乃
    為抑止酒後駕車之不法行為，維護道路交通用路權人之生命
    、身體之安全法益，依行政罰法第26條但書之規定，得裁處
    之。受處分人對於本件施以道安講習及1 年內不得考領駕駛
    執照部分之處罰，並未於異議狀中指摘，應認受處分人就此
    部分未予異議，而告確定，附此敘明。
六、綜上所述，原處分機關上開罰鍰之行政裁罰，即有未洽，應
    由本院撤銷原處分罰鍰49500元，另由本院為受處分人不罰
    之諭知。
七、據上論斷，應依道路交通管理處罰條例第87條第2項，道路
    交通案件處理辦法第20條，裁定如主文。
中    華    民    國    98    年    8     月    24    日
                        交通法庭  法  官  蔡美華
上正本證明與原本無異。
如不服本裁定，應於送達後5日內，向本院提出抗告狀。
                                  書記官  張皇清
中    華    民    國    98    年    8     月    24    日


司法院資訊處製作；財團法人民間司法改革基金會備份。
